臺灣高等法院刑事判決
109年度上訴字第559號
上  訴  人  
即  被  告  陳秀婷


上列上訴人即被告因違反毒品危害防制條例案件，不服臺灣基隆
地方法院108年度訴字第567號，中華民國108年11月19日第一審
判決（起訴案號：臺灣基隆地方檢察署107年度毒偵字第2213號
），提起上訴，本院判決如下：
    主  文
原判決撤銷。
陳秀婷施用第一級毒品，累犯，處有期徒刑柒月；又施用第二級
毒品，累犯，處有期徒刑參月，如易科罰金，以新臺幣壹仟元折
算壹日。扣案之第二級毒品甲基安非他命壹包（含包裝袋壹個，
驗餘淨重零點參伍玖柒公克）沒收銷燬。 
    事  實
一、陳秀婷明知海洛因及甲基安非他命分別為毒品危害防制條例
    第2條第2項第1款、第2款所定之第一級、第二級毒品，不得
    非法持有、施用，仍基於施用第一級毒品之犯意，先於民國
    107年9月19日某時許，在基隆市○○區○○路000巷00號友人周
    宗慶住處房間內（起訴書記載為「107年9月20日11時30分許
    為警採尿往前回溯96小時內某時，在不詳地點」，應予更正
    ），以將海洛因摻入香菸後吸食之方式，施用海洛因1次；
    另基於施用第二級毒品之犯意，於107年9月20日凌晨1時許
    ，在上址周宗慶住處，以將甲基安非他命置入玻璃球內點火
    燒烤後吸食煙霧之方式，施用甲基安非他命1次。嗣警方於1
    07年9月20日6時50分許，持原審法院核發之107年度聲搜字
    第429號搜索票（案由：毒品危害防制條例；被搜索人周宗
    慶）至上址周宗慶住處執行搜索，在上址2樓周宗慶房間桌
    上扣得甲基安非他命1包（驗餘淨重0.3597公克），在桌上
    手機紙盒內扣得玻璃球吸食器1個；陳秀婷在有偵查犯罪職
    權之公務員發覺其有施用甲基安非他命犯行前，向警供承施
    用甲基安非他命之犯行而接受裁判，經警採集其尿液送驗後
    ，結果呈嗎啡、甲基安非他命及安非他命陽性反應。
二、案經臺北市政府警察局中正第一分局報告臺灣基隆地方檢察
　　署檢察官偵查起訴。 
    理  由
一、起訴程序
    按施用第一、二級毒品為犯罪行為，毒品危害防制條例第10
    條第1項及第2項各定有處罰明文，故施用該毒品者，依前揭
    規定本應科以刑罰。惟基於刑事政策，對合於一定條件之施
    用者，依同條例第20條、第23條之規定，施以觀察、勒戒及
    強制戒治之保安處分。嗣因其程序過於繁雜，上揭條例於92
    年7月9日修正公布，自93年1月9日施行，將第20條、第23條
    之保安處分程序，單純區分為「初犯」、「5年內再犯」及
    「5年後再犯」3種；「初犯」者，經觀察、勒戒或強制戒治
    後，應為不起訴處分或不付審理之裁定；經觀察、勒戒或強
    制戒治執行完畢釋放後，「5年內再犯」者，依法追訴或裁
    定交付審理。至於經觀察、勒戒或強制戒治執行完畢釋放後
    ，「5年後再犯」者，仍適用「初犯」規定，先經觀察、勒
    戒或強制戒治之程序。從而依上揭修正後之規定，限於「初
    犯」及「5年後再犯」2種情形，始應先經觀察、勒戒或強制
    戒治程序。倘被告於5年內已再犯，並經依法追訴處罰或依
    修正前舊法規定再次觀察、勒戒或強制戒治，縱其第3次（
    或第3次以上）再度施用毒品之時間，在初犯經觀察、勒戒
    或強制戒治執行完畢釋放5年以後，已不合於「5年後再犯」
    之情形，而應依該條例第10條追訴處罰（最高法院107年度
    台非字第101號判決參照）。查上訴人即被告陳秀婷前因施
    用毒品案件，經臺灣新北地方法院以104年度毒聲字第1047
    號裁定送觀察、勒戒，因認無繼續施用毒品之傾向，於105
    年5月26日釋放出所，並由臺灣新北地方檢察署檢察官以105
    年度毒偵緝字第365號、第366號、臺灣臺北地方檢察署檢察
    官以105年度毒偵緝字第278號為不起訴處分確定；復於前揭
    觀察、勒戒執行完畢5年內之105年間因施用毒品案件，經臺
    灣桃園地方法院以105年度桃簡字第2143號判處有期徒刑2月
    確定，有本院被告前案紀錄表在卷可稽（見本院卷第35至45
    頁）；而被告於首次觀察、勒戒執行完畢後，5年內又犯施
    用毒品案件並經判決有罪確定，其再犯如事實欄所示之施用
    第一級、第二級毒品犯行，均非屬毒品危害防制條例第20條
    第3項所定「5年後再犯」之情形，均應依法追訴處罰。
二、證據能力
    本判決所援引認定被告犯行之非供述證據，因檢察官、被告
    於本院對於該等證據均未爭執證據能力（見本院卷第65至66
    、87至90頁），且無證據證明係公務員違背法定程序所取得
    ，亦無顯有不可信之情況或不得作為證據之情形，復經本院
    依法踐行調查證據之程序，自均具有證據能力。
三、認定事實所憑之證據及理由
㈠被告於前揭時間、地點分別以上開方式施用第一級毒品海洛因
  及第二級毒品甲基安非他命等事實，業據被告於本院坦承不諱
  （見本院卷第63至64、91至92頁），且被告為警採集之尿液，
  經送請台灣尖端先進生技醫藥股份有限公司以酵素免疫分析法
  初步檢驗，再以氣相層析質譜儀法確認檢驗之結果，確呈嗎啡
  、安非他命及甲基安非他命陽性反應，有勘察採證同意書、臺
  北市政府警察局偵辦毒品案件尿液檢體委驗單（檢體編號：11
  5009）、上開公司於107年10月5日出具之濫用藥物檢驗報告附
  卷可稽（見毒偵卷第45、51、155頁），核與被告前揭任意性
  自白相符。
㈡被告雖於原審曾稱：伊是在107年9月20日凌晨1點，在基隆市○○
  區○○路000巷00號2樓友人周宗慶房間裡，用吸食器燒烤同時施
  用海洛因及甲基安非他命等語（見原審卷第95頁），然被告於
  本院已供稱：伊知道海洛因很嚴重，伊聽人家說混合吸食判的
  比較輕，實際上海洛因、安非他命伊是分開吸的；安非他命是
  107年9月20日凌晨1點，海洛因的施用時間大概是107年9月19
  日施用的，白天或晚上伊不記得，伊是以菸摻入海洛因的方式
  施用等語（見本院卷第63至64頁），核與卷存客觀事證相符，
  是本案被告施用海洛因之時間應為107年9月19日某時許，且施
  用方式應為以將海洛因摻入香菸後吸食，併予補正。
㈢至被告於本院審理中固聲請傳喚證人周宗慶當時女友到庭作證
  ，欲證明周宗慶說謊，復稱伊不知道周宗慶說了什麼謊云云，
  然上開待證事實，核與本案無涉，本院認前揭事證已明，認此
  部分無再調查之必要，併予敘明。
㈣綜上所述，本案事證明確，被告施用第一級、第二級毒品犯行
  均堪認定，均應依法論科。
四、法律適用
㈠核被告所為，係犯毒品危害防制條例第10條第1項之施用第一級
  毒品罪及同條例第10條第2項之施用第二級毒品罪。被告施用
  海洛因前持有海洛因、施用甲基安非他命前持有甲基安非他命
  之低度行為，均分別為施用海洛因、施用甲基安非他命之高度
  行為所吸收，均不另論罪。
㈡被告所犯上開2罪間，犯意各別，行為互殊，應予分論併罰。
㈢被告前①因施用第二級毒品案件，經臺灣桃園地方法院以105年
  度桃簡字第2143號判決判處有期徒刑2月確定；②因施用第二級
  毒品案件，經臺灣新北地方法院以106年度簡字第1767號判決
  判處有期徒刑4月確定；③因施用第二級毒品案件，經臺灣新竹
  地方法院以105年度竹簡字第896號判決判處有期徒刑2月確定
  ；④因施用第二級毒品案件，經臺灣桃園地方法院以106年度壢
  簡字第518號判決判處有期徒刑2月確定。上開①至④所示案件之
  宣告刑嗣經臺灣桃園地方法院以106年度聲字第2737號裁定合
  併定應執行有期徒刑8月確定；⑤因施用第二級毒品案件，經臺
  灣臺北地方法院以106年度簡字第2773號判決判處有期徒刑4月
  確定，再與前述應執行刑有期徒刑8月接續執行後，於107年6
  月2日執行完畢等情，有本院被告前案紀錄表在卷可查（見本
  院卷第35至45頁），其於有期徒刑執行完畢後5年內，故意再
  犯本案法定本刑為有期徒刑以上之2罪，均為累犯，而前案及
  本案均為施用毒品罪，犯罪類型、行為態樣、侵害法益均相同
  ，復均屬故意犯罪，且被告係甫於107年6月2日因施用毒品案
  執行完畢後未逾4月即再犯本案，足見其對刑罰反應力薄弱，
  審酌累犯規定所欲維護法益之重要性、防止侵害之可能性，綜
  合斟酌各項情狀，認被告本案犯行依刑法第47條第1項規定加
  重最低本刑，並未悖於罪刑相當原則及比例原則，爰均依刑法
  第47條第1項規定加重其刑。
㈣按對於未發覺之罪自首而受裁判者，得減輕其刑。但有特別規
  定者，依其規定，刑法第62條定有明文。所謂未發覺之犯罪，
  乃指犯罪事實未為有偵查犯罪職權之公務員所發覺，或犯罪事
  實雖已發覺，而犯人為誰尚不知者而言；再所謂發覺，固非以
  有偵查犯罪權之機關或人員確知其人犯罪無誤為必要，而於對
  其發生嫌疑時，即得謂為已發覺；但此項對犯人之嫌疑，仍須
  有確切之根據得為合理之可疑者，始足當之，若單純主觀上之
  懷疑，要不得謂已發生嫌疑。經查：被告於警詢時供稱：我與
  周宗慶是一般朋友，是周宗慶女友的朋友，南榮路該處是周宗
  慶家人所有，查獲毒品安非他命1小包及安非他命吸食器1個，
  都是在周宗慶房間內的桌上，安非他命1小包就直接放置桌面
  上、吸食器是在桌面上手機空盒內找到的，都是周宗慶所有等
  語（見毒偵卷第22至23頁）；證人即執行搜索之員警陳立昇於
  偵查中證稱：當時有實施監聽，監聽對象周宗慶，是涉嫌販賣
  的其中1組人馬，有事先聲請搜索票，我們從正門進入，沒有
  守住後門，我們進入時，周宗慶母親說周宗慶在樓上，並帶同
  我們上樓，周宗慶母親在樓下時，有先大聲喊叫周宗慶，說警
  察來了；結果到了樓上，敲周宗慶房間的門，陳秀婷說在我們
  上樓的期間，周宗慶就從後門離開了；房間一進門，看到有1
  張小桌子擺放在房間入口處，桌上有1小包白色結晶，就是後
  來驗出的安非他命，另外同1張桌子經我們動手翻找，發現桌
  子上還有1個手機紙盒，經我們動手打開來看，發現1組吸食器
  ，當時陳秀婷一直強調說不是她所有，但她承認她有吸食安非
  他命；陳秀婷有說那些東西全部都是周宗慶所有；陳秀婷說她
  是來協助周宗慶整理周宗慶女友之衣物，打算要寄給當時甫入
  監不久之周宗慶女友等語（見毒偵卷第193至195頁）；證人周
  宗慶於偵查中亦證稱：被告是伊前女友之朋友，南榮路址係伊
  住處，查獲房間係伊所居住，伊住2樓房間，伊母及伊女兒同
  住在1樓房間等語（見毒偵卷第177至179頁），此外並有臺灣
  基隆地方法院107年聲搜字第429號搜索票（案由：毒品危害防
  制條例；被搜索人周宗慶）在卷可稽（見毒偵卷第19頁），是
  本案承辦員警係因偵辦周宗慶涉嫌違反毒品危害防制條例案件
  ，持原審法院107年度聲搜字第429號搜索票至上開周宗慶住處
  欲對周宗慶執行搜索，並在周宗慶居住房間內扣得上開毒品及
  吸食器等物，被告當場亦否認上開毒品、吸食器為其所有，指
  稱係周宗慶所有，堪認員警當時未發現被告有其他涉犯施用毒
  品之行跡，亦非自被告身上查獲持有毒品或施用毒品之器具，
  尚無確切根據合理懷疑被告有持有、施用毒品之情形，被告於
  員警尚未發覺其有上揭施用第二級毒品行為前，即主動坦承其
  有施用第二級毒品甲基安非他命之犯行，此觀被告之警詢筆錄
  亦明（見毒偵卷第21至25頁）；是核被告所犯施用第二級毒品
  部分，係對於未發覺之犯罪為自首而受裁判，符合自首之要件
  ，爰依刑法第62條前段規定減輕其刑，並依法先加後減之；至
  被告施用第一級毒品海洛因犯行部分，被告於警詢及偵查時均
  未坦承有施用第一級毒品海洛因之犯行，自不符合自首減輕其
  刑之要件，附此敘明。　
五、撤銷改判之理由
㈠原審據以論罪科刑，固非無見。然查：
⒈被告上開施用第一級毒品、施用第二級毒品各1次，其施用時間
  不同，施用方式亦不同，顯係各別起意，已如前述，應分論併
  罰；原審認定被告同時施用海洛因及甲基安非他命，而以一行
  為同時觸犯施用第一級毒品罪及施用第二級毒品罪，依刑法第
  55條規定從一重之施用第一級毒品罪論處，容有未洽；又關於
  被告施用第二級毒品部分，原判決未認定自首，並依刑法第62
  條前段減輕其刑，亦有未合。⑤
⒉被告上訴意旨略以：被告於警執行搜索時配合警方，犯後態度
  良好，原審量刑過重，希望從輕量刑，可以緩起訴或戒癮治療
  云云。惟按毒品危害防制條例關於施用毒品者之刑事處遇政策
  ，係針對初犯或五年後再犯之施用第一級、第二級毒品者，確
  認其係具有病患性犯人之特質，是依同條例第20條、第23條之
  規定，對之採行觀察、勒戒，並視其成果，決定是否採用強制
  戒治之方式，俾以戒除其身癮；另依同條例第24條第1項之規
  定，亦得由檢察官以「緩起訴之戒癮治療」並行之雙軌模式，
  使社區醫療處遇亦能替代監禁式治療，使衷心戒毒之施用毒品
  者得以繼續正常家庭與社會生活為特色。準此，依同條例第20
  條第1項至第3項及第24條第2項之規定，倘行為人係「五年內
  再犯」施用第一級、第二級毒品之罪者，即無上開觀察、勒戒
  、強制戒治可行；至於是否緩起訴並附戒癮治療條件，係由檢
  察官在偵查階段，考量法律意旨及檢察一體之相關追訴或猶豫
  標準決定，非屬法院職權，無法諭知以其他處遇替代刑罰之執
  行，被告前揭所請，為無理由；至被告指摘原審施用海洛因部
  分量刑過重，揆諸上開說明，則為有理由。且原判決既有前述
  可議之處，即屬無可維持，應由本院將原判決撤銷改判。
㈡爰審酌被告施用足以導致人體機能發生依賴性、成癮性及抗藥
  性等障礙之第一級毒品、第二級毒品，本質上屬戕害自己身心
  健康之行為，犯後自首施用第二級毒品犯行，於原審、本院均
  坦承施用第一級、第二級毒品犯行，非無反省之意，兼衡其教
  育程度為二、三專肄業，有其個人基本資料查詢結果在卷可佐
  （見本院卷第79頁）、自述家境勉持（見毒偵卷第21頁）、現
  於媽媽的熱炒店工作，有在職證明在卷可稽（見本院卷第69頁
  ），且其罹患憂鬱情緒的適應障礙症，有診斷證明書在卷可憑
  （見本院卷第95頁）等一切情狀，量處如主文第2項所示之刑
  ，並就施用第二級毒品部分諭知易科罰金之折算標準。而被告
  所犯前開施用第一級、第二級毒品罪，分別為不得易科罰金之
  罪與得易科罰金之罪，依刑法第50條第1項第1款之規定，爰不
  定其應執行刑。又本件雖係由被告提起上訴，惟本院係因原審
  法院適用法條不當而撤銷原判決，依刑事訴訟法第370條第1項
  但書規定，自無不利益變更禁止原則之適用，附此敘明。
㈢沒收：
⒈扣案之甲基安非他命1包（驗餘淨重0.3597公克），經鑑定確含
  甲基安非他命成分，淨重0.36公克，驗餘淨重0.3597公克等情
  ，有交通部民用航空局航空醫務中心107年10月4日航藥鑑字第
  0000000號毒品鑑定書在卷為憑（見毒偵卷第161至162頁），
  為毒品危害防制條例第2條第2項第2款所列之第二級毒品，核
  屬違禁物無疑，而被告於本院供稱：警方現場扣得之安非他命
  1包是周宗慶所有，伊施用的安非他命是來自該包安非他命；
  周宗慶將安非他命放入玻璃球吸食器之後離開，伊自己拿起來
  用等語（見本院卷第63頁），是扣案之甲基安非他命1包，係
  被告本案施用第二級毒品犯行之毒品，不問屬於被告與否，應
  依毒品危害防制條例第18條第1項前段規定，於被告所犯施用
  第二級毒品罪項下，宣告沒收銷燬。而盛裝上開毒品之外包裝
  袋，以現今所採行之鑑驗方式，包裝袋仍會殘留微量毒品而無
  法將之完全析離，亦屬查獲之毒品，自亦應依毒品危害防制條
  例第18條第1項前段之規定宣告沒收銷燬。至毒品鑑驗時所耗
  損之部分，因已用罄不存在，自不得再宣告沒收銷燬。
⒉至扣案之玻璃球吸食器1個，被告否認為其本案施用第二級毒品
  犯行所用（見本院卷第63頁），且無其他積極事證足以證明與
  本案有何關連；另扣案之白色粉末1包（驗餘淨重0.6195公克
  ），經送交通部民用航空局航空醫務中心檢驗結果，未發現含
  法定毒品成分，爰均不於本案併予宣告沒收，附此敘明。
據上論斷，應依刑事訴訟法第369條第1項前段、第364條、第370
條第1項但書、第299條第1項前段，毒品危害防制條例第10條第1
項、第2項、第18條第1項前段，刑法第11條、第47條第1項、第6
2條前段、第41條第1項前段，判決如主文。
本案經檢察官江柏青提起公訴，檢察官吳慧蘭到庭執行職務。
中　　華　　民　　國　　109 　年　　4 　　月　　30　　日
                  刑事第十八庭  審判長法  官  吳炳桂
                                      法  官  何俏美
                                      法  官  葉乃瑋
以上正本證明與原本無異。
施用第二級毒品罪部分不得上訴。
其餘部分如不服本判決，應於收受送達後20日內向本院提出上訴
書狀，其未敘述上訴之理由者並得於提起上訴後20日內向本院補
提理由書（均須按他造當事人之人數附繕本）「切勿逕送上級法
院」。
                                      書記官  程欣怡
中　　華　　民　　國　　109 　年　　4 　　月　　30　　日
附錄：本案論罪科刑法條全文
毒品危害防制條例第10條
施用第一級毒品者，處 6 月以上 5 年以下有期徒刑。
施用第二級毒品者，處 3 年以下有期徒刑。